【裁判字號】    97,智,72
【裁判日期】    980828
【裁判案由】    侵權行為損害賠償
【裁判全文】
臺灣臺北地方法院民事判決                97年度智字第72號
原      告    乙○○
被      告    海揚國際文教股份股份有限公司（原名上碟光碟
              科技股份有限公司）
兼法定代理人  甲○○
共      同
訴訟代理人  洪崇欽律師
被      告  丙○○
訴訟代理人  楊俊彥律師
上列當事人間侵權行為損害賠償事件，本院於九十八年八月十一
日言詞辯論終結，判決如下：
    主  文
被告丙○○應給付原告新台幣壹拾萬元，及自民國九十七年十二
月二十三日起至清償日止，按年息百分之五計算之利息。
原告其餘之訴駁回。
訴訟費用由被告丙○○負擔百分之五，餘由原告負擔。
本判決第一項得假執行。但被告丙○○如以新台幣壹拾萬元為原
告預供擔保，得免為假執行。
原告其餘假執行之聲請均駁回。
    事實及理由
一、程序方面：
  (一)按「當事人得以合意定第一審管轄法院。但以關於由一定法
    律關係而生之訴訟為限。前項合意，應以文書證之」，民事
    訴訟法第24條定有明文。查原告與被告海揚國際文教股份股
    份有限公司（原名上碟光碟科技股份有限公司，下稱海揚公
    司）於協議書第7條合意以本院為第一審管轄法院，是本院
    就原告依該協議書對被告海揚公司請求部分自有本件第一審
    管轄權。
  (二)次按「因侵權行為涉訟者，得由行為地之法院管轄」，民事
    訴訟法第15條第1項定有明文。又所謂行為地，凡為一部實
    行行為或其一部行為結果發生之地皆屬之，最高法院56年台
    抗字第369號判例可資參考。又被告住所、不動產所在地、
    侵權行為地或其他據以定管轄法院之地，跨連或散在數法院
    管轄區域內者，各該法院俱有管轄權；同一訴訟，數法院有
    管轄權者，原告得任向其中一法院起訴，民事訴訟法第21條
    及第22條定有明文。再按管轄權之有無，應依原告主張之事
    實，按諸法律關於管轄之規定而為認定，與其請求之是否成
    立無涉，最高法院65年度台抗字第162號判例意旨亦可參照
    。查原告主張因被告海揚公司發行之「輕爵士之夜」唱片封
    面未經原告同意或授權而使用其擁有著作財產權之攝影著作
    ，被告三人應依侵權行為之法律關係連帶賠償其80萬元，雖
    被告三人之公司登記地址或住所地均在台中市，惟原告主張
    其係在台北市本院管轄範圍內購得上開「輕爵士之夜」唱片
    ，是被告侵權行為結果發生地即在本院管轄區域，本院因而
    有管轄權。
二、原告起訴主張：
  (一)被告海揚公司於民國93年間未經原告授與重製權，侵害原告
    所創作攝影著作之著作財產權及著作人格權，經原告發現後
    ，兩造於93年3月15日簽訂協議，就被告擅自重製著作權歸
    屬於原告之攝影著作，達成授權協議（下稱系爭協議書）。
    被告上碟公司依系爭協議書第3條，應在協議書簽訂日後一
    個月內（即93年4月16日前）回收處理或以其他方式，將已
    經出品進入市場之「紐奧良的爵士小酒館」、「醉愛情歌簿
    」及「比莉‧哈樂黛精采無比名曲最精選」等音樂光碟片，
    於其上或於其唱片封面上（塑膠透明封套內）貼上標籤：「
    攝影作品擷取自乙○○，文‧攝影的巴黎夜爵士」一書。詎
    原告於93年4月20日、93年4月23日、93年4月25日、95年7月
    19日分別於重聚典企業股份有限公司（玫瑰唱片行）購得前
    述種類光碟5張，均未加註，顯見被告海揚公司未依約盡其
    回收義務，依系爭協議書第6條約定，被告海揚公司違反協
    議書以每張相片新台幣20萬元計算懲罰性違約金。被告重製
    之攝影著作共計5張，故懲罰性違約金為100萬元。又原告於
    95年7月5日，在玫瑰唱片行購得「輕爵士之夜」唱片，其封
    面有未經原告授權擅自重製利用原告如原證8所示攝影著作1
    張，依協議書第6條規定，應賠償懲罰性違約金20萬元，前
    述兩懲罰性違約金總計120萬元。
  (二)被告丙○○明知如原證8所示攝影著作為原告所創作，為原
    告享有著作財產權之著作物，竟於接受被告海揚公司委託設
    計「輕爵士之夜」唱片封面後，擅自重製原告攝影著作於其
    所設計之唱片封面，有侵權之故意。依著作權法第88條第1
    項、第3項規定，原告不易證明實際損害時，得請求法院依
    侵害情節在1萬元以上100萬元以下酌定賠償額。為此，原告
    主張受有80萬元之損害，應由被告丙○○賠償。
  (三)被告海揚公司為專業發行唱片者，被告甲○○為其法定代理
    人，竟未經原告事前同意而重製攝影著作於「輕爵士之夜」
    唱片封面，致生損害於原告，故被告三人應連帶負責。本件
    縱甲○○非故意，但被告甲○○為被告上碟公司之負責人，
    未盡監督業務之責，至少有過失侵害原告權利之情形。因被
    告丙○○造成原告80萬元之損害，被告上碟公司及被告甲○○應連帶賠償之。
  (四)聲明：
    1.被告上碟公司應給付原告1,200,000元及自起訴狀繕本送
      達翌日起至清償日止，按年息5%計算之利息。
    2.被告等應連帶給付原告800,000元及自起訴狀繕本送達翌
      日起至清償日止，按年息5%計算之利息。
    3.原告願供擔保，請准宣告假執行。
二、被告方面：
  (一)被告上碟公司、甲○○抗辯以：
    1.「比莉哈樂黛」、「醉愛情歌簿」、「紐奧良爵士小酒館
      」CD唱片部分：
      (1)按原告所提出原證3、4、5、6發票，僅能證明原告有購
        買唱片而已，但無法證明唱片封面外觀並無加註原告為
        著作人，此應由原告負舉證責任。再者，依系爭協議書
        第2條約定，被告所支付33萬元和解金，有包含稅金。
        況且原告於95年12月19日向台中地方法院檢察署提出告
        訴時，亦僅稱於95年7月5日、7日購得「輕爵士之夜」
        及同年月19日購得「比莉哈樂黛」名曲精選唱片，並無
        見原告主張93年間有購買未貼出處來源之CD。
      (2)原告曾以被告侵害其著作權為由，向台中地檢署提出告
        訴，雖經台中地檢署提起公訴，惟經台中地院刑事庭詳
        細審理後，以97年度訴字第5001號刑事判決諭知被告無
        罪，由該判決書可知：被告確有於協議書簽訂後，依約
        將CD唱片回收並加貼著作權來源及出處，並已依約將該
        協議書所約定之CD唱片回收加貼著作來源之標籤。且依
        被告海揚公司在國內唱片業者之商譽、營業規模，及該
        等唱片舖貨情形，回收該等唱片再加貼著作來源標籤，
        其所費非鉅，再如相較事後所可能衍生損害賠償爭執之
        協商、訴訟成本，該項回收動作，顯然更符經濟利益。
      (3)原告之著作權、人格權，並未受到損害。所謂侵害著作
        人格權，係指：未經著作人同意，擅自公開發表著作人
        尚未公開發表之著作（著作權法第15條）；未經著作人
        同意，擅自於著作人之著作原件或其重製物或於著作公
        開發表時，更改著作人之本名、筆名或擅自具名（著作
        權法第16條）；未經著作人同意，擅自更改著作之內容
        、形式及名目等情形，致損害著作人之名譽者（著作權
        法第17條）而言，最高法院92年度台上字第5號判決參
        照。惟著作權法所以保護著作人格權，原因在於著作人
        透過其著作之風格、手法、形式，展現其個人在創作上
        之能力與價值，著作人此一價值之高低，通常係經由其
        著作之品質及其著作所展現之內涵，透過市場上之選擇
        機制而定奪其位階。因之，有關侵害姓名表示權，必係
        該行為有使著作權人之名譽、資格或地位遭受損害，方
        足當之。亦即：著作權人以真名發表其著作，卻以其別
        名或他人姓名表示著作人名稱；著作權人以別名發表其
        著作，卻以其真名或他人姓名表示著作人名稱；著作權
        人以不具名發表其著作，卻以其真名、別名或他人姓名
        表示著作人名稱等三種情形，均有可能使著作人之價值
        受到低下之評價，致侵害著作權人之名譽、資格或地位
        。惟在著作權人以真名發表其著作，而重製物僅未具名
        之情形，因同類著作之型態、數量不勝枚舉，客觀上如
        一般人無從單憑未具名之著作而加以論斷著作人之風格
        、手法、形式，及其在創作上之能力與價值，自難認此
        行為有使著作權人之名譽、資格或地位遭受損害。被告
        並無更改原告之本名、筆名或擅自具名；更未更改其內
        容、形式及名目等情形，一般人尚無從產品包裝圖片，
        加以評價原告相關攝影著作之風格、手法、形式，及其
        在創作上之能力與價值，自難認原告之名譽、資格或地
        位已因此受有損害。
      (4)原告請求130萬元違約金顯然過高，請依法酌減：按當
        事人約定契約不履行之違約金過高者，法院固得依民法
        第252條以職權減至相當之數額，惟是否相當仍須一般
        客觀事實、社會經濟狀況及當事人所受損害情形，以為
        酌定標準，而債務已為一部履行者，亦得比照債權人所
        受利益減少其數額，有最高法院49年台上字第807號判
        例可佐。被告確實有依約回收唱片，並於CD封面處加註
        來源處，詳如前述，足見被告完全有依約履行。如認原
        告有購買未貼加註著作權人姓名及來源CD時，請斟酌被
        告確實有依約履行回收CD，可能因近年因唱片市場不景
        氣，有些盤商如亞洲唱片，誠意興業股份有限公司等與
        小唱片行倒閉，致要完全回收事實上有困難，若是倒閉
        的盤商或唱片行將存貨唱片賣給重聚典公司或其他唱片
        行，則原告至重聚典公司或其他唱片行買到未貼來源出
        處之CD，並非不無可能。再者，被告在進行回收過程中
        ，亦有可能是唱片行或店家遺漏掉未將CD唱片全數回收
        ，造成原告仍買到未貼來源出處之CD 唱片，此在事實
        上亦有可能發生，足見被告並無可歸責之事由，原告自
        不得依請求懲罰性違約金，或請求依法酌減違約金。
    2.「輕爵士之夜」CD部分：
      (1)原告請求權已罹於二年時效：
        原告乙○○於98年4月28日在前開刑事案件開庭時供稱
        ：「（審判長問：「輕爵士之夜」CD唱片也有使用你的
        照片，是何時知道的？）…是在95年4月25日才發現的
        ，也是在唱片行買唱片的時候看到的。」。足見原告上
        開供詞可知，原告於95 年4月25日即知道「輕爵士之夜
        」CD唱片封面有侵害其著作權，惟原告卻遲至97年6月3
        日始提起本件訴訟，顯已逾二年時效。
      (2)按承攬人因執行承攬事項，不法侵害他人之權利者，定
        作人不負損害賠償責任，民法第189條前段定有明文。
        承攬人為承攬事項，加害於第三人，定作人除於定作或
        指示有過失外，不負賠償之義務，有最高法院18年上字
        第2010號判例可佐。被告確實不知有侵害原告之著作權
        ，被告上碟公司與丙○○係成立承攬法律關係，就丙○○設計封面有侵害到原告之著作權，依前開法律規定，
        被告上碟公司不負損害賠償。
      (3)被告並無明知「輕爵士之夜」CD封面攝影著作為原告所
        有，於訂立協議書後，在所發行之前開CD唱片封面上重
        製使用原告攝影著作。被告有一再要求被告丙○○不可
        侵害他人之著作權，足見被告並無故意或過失。
      (4)原告請求80萬元損害賠償，自始未提出計算依據及任何
        實證，證明原告有多達80萬元損害，主張顯不足採。
    3.系爭攝影著作係使用於CD唱片封面上，該CD唱片之批發價
      格僅60元，交易價值低廉，且就消費者而言，其著重是在
      CD唱片內之歌曲內容，尚難僅因CD唱片封面攝影照片內容
      ，即輕率購買。縱認原告所主張為可採，原告所生損害情
      節尚非重大，且依兩造之前所訂協議書，每張CD唱片攝影
      著作僅10萬元，原告要求80萬元損害賠償，依法無據。
  (二)被告丙○○則抗辯以：按「依前項規定，如被害人不易證明
    其實際損害額，得請求法院依侵害情節，在新臺幣1萬元以
    上100萬元以下酌定賠償額。」著作權法第88條第3項前段定
    有明文。原告迄今未能證明因被告丙○○之侵權行為，原告
    實際所受損害及所失利益之數額；再被告僅擷取原告所有著
    作權之「巴黎夜爵士」攝影圖文集書中之單張照片，並非圖
    文集整本著作；矧被告受委託設計該唱片封面收取設計費用
    ，所得利益不過3000元，有收據為憑。核其侵害情節既難謂
    重大，乃原告主張所受損害達80萬元恐屬無稽。
  (三)被告均聲明：
    1.原告之訴駁回。
    2.如受不利判決，被告願供擔保，請准宣告免為假執行。
三、兩造不爭執之事項：
  (一)原告與被告海揚公司於93年3月15日簽訂協議書，內容係關
    於「紐奧良的爵士小酒館」、「醉愛情歌簿」及「比莉‧哈
    樂黛精采無比名曲最精選」三張音樂光碟之原告攝影著作授
    權及就被告海揚公司已發行之前述光碟加註著作人與賠償事
    宜。
  (二)被告丙○○受被告海揚公司委託設計唱片封面，未經原告同
    意或授權，擅將原告擁有著作權之如原證8（本院卷第136頁
    ）所示之攝影著作重製於其所設計之「輕爵士之夜」唱片封
    面上。
四、得心證之理由：
  (一)原告主張被告海揚公司未於「紐奧良的爵士小酒館」、「醉
    愛情歌簿」及「比莉‧哈樂黛精采無比名曲最精選」三張音
    樂光碟之封面依系爭協議書加註原告為封面所使用之攝影著
    作之著作人部分：
    原告主張系爭協議書第3條約定：「乙方（按指被告海揚公
    司，下同）同意，於本協議書簽訂日後一個月內，回收處理
    或以其他方式，將已經出品進入市場上之前述音樂光碟片，
    於其唱片封面上（塑膠透明封套內），貼上註明標籤：『攝
    影作品擷取自乙○○文．攝影的《巴黎夜爵士》』」，是被
    告海揚公司應於93年4月14日前將其發行並使用原告攝影著
    作為封面之「紐奧良的爵士小酒館」、「醉愛情歌簿」及「
    比莉．哈樂黛精采無比名曲最精選」三張音樂光碟回收並於
    唱片封面上加註著作人姓名及來源；另第6條約定倘日後被
    告海揚公司有侵犯原告攝影著作權之情事，除損害賠償外，
    願每張給付原告20萬元之懲罰性違約金等情，有系爭協議書
    1份在卷可稽（本院卷第15-16頁），復為被告所不爭執，自
    堪信為真實。又原告主張：其於93年4月20日於玫瑰唱片行
    購得未於唱片封面加註原告為著作人之「比莉．哈樂黛精采
    無比名曲最精選」、於同年月23日在玫瑰唱片行購得「紐奧
    良的爵士小酒館」、於同年月25日在玫瑰唱片行購得「醉愛
    情歌簿」、「比莉．哈樂黛精采無比名曲最精選」、於95
    年7月19日於玫瑰唱片行購得「比莉．哈樂黛精采無比名曲
    最精選」等情，業據提出各該統一發票（本院卷第22-25頁
    ）及未加註著作人之上開音樂光碟（於98年7月7日當庭勘驗
    後發還）為證，被告海揚公司則否認原告確有上開購得未加
    註原告為著作人之前述音樂光碟，亦否認有未盡系爭協議書
    約定之回收及加註義務或侵害原告著作權之情事。經查，上
    開原告提出之統一發票及音樂光碟固分別得證明原告有於前
    述日期購買唱片及有未於唱片封面加註原告為著作人之「紐
    奧良的爵士小酒館」、「醉愛情歌簿」及「比莉‧哈樂黛精
    采無比名曲最精選」等三張音樂光碟，然無從證明上開統一
    發票中所示之購買品項即為上開被告當庭提出之音樂光碟無
    訛，亦即難以認定原告提出之上開音樂光碟是否確係於系爭
    協議書簽訂後仍流通於市場上者。況被告海揚公司依系爭協
    議書第3條固有回收及加註著作人之義務，然被告海揚公司
    僅能盡力要求向其進貨之商家配合回收唱片，若有商家未配
    合或有所遺漏，實際上被告海揚公司亦難有其他管道得於市
    場上取回全部已流通出去之商品，是尚不得僅以發現市場上
    仍有未加註原告為著作人之前述唱片，即謂被告海揚公司未
    盡回收及加註義務或有故意、過失侵犯原告著作權之情事。
    查證人即被告海揚公司業務經理曾於97年3月26日在台中地
    方法院檢察署97年偵續字第95號案件中證稱：比莉哈樂黛唱
    片和乙○○和解後，公司有到各門市及客戶處做回收動作，
    回收後交給包裝廠貼標籤，只要是我們直營門市，我們都有
    回收，中盤我們也有發通知要求收回全部的唱片，有些小的
    唱片行，中盤可能因遺漏無法回收，或小唱片行未退給中盤
    等語（本院卷第158 頁），另證人鄭秀美於前開案件中證稱
    ：甲○○有委任我們在唱片封面背面條碼旁空白的地方貼貼
    紙，貼紙內容我沒看，CD上並未貼貼紙等語（本院卷第159
    頁），足見被告海揚公司於簽訂系爭協議書後應確有為回收
    及於唱片加註原告為著作人之動作。參以回收唱片再加貼著
    作來源標籤，其所費非鉅，被告海揚公司既已進行回收動作
    ，理無不願確實依協議書履行而無端再招惹訴訟之理，且依
    原告主張，其發現未加註原告為著作人之上開唱片之日期分
    別為93年4月20日、93年4月23日、93年4月25日及95年7月5
    日，前3者距離系爭協議書之簽訂僅1個月餘，之後於1年多
    後原告始又再度發現未加註著作人之前開唱片，而非長時間
    一再地於市面上發現有未加註原告為著作人之前開唱片，是
    縱原告上揭於前開日期取得未加註著作人唱片之主張屬實，
    衡情亦係因回收唱片過程中因上下游層層銷售而有所遺漏所
    致，原告在未能證明被告海揚公司就此有何故意或過失之主
    觀歸責之情形下，實難謂被告海揚公司有系爭協議書第6條
    所指「侵犯原告著作權」之情事。從而，原告依系爭協議書
    第6條請求被告海揚公司給付100萬元之懲罰性違約金，尚無
    理由。
  (二)原告主張「輕爵士之夜」之唱片封面未經原告同意或授權而
    使用其擁有著作財產權之攝影著作部分：
    1.查原告主張被告丙○○受被告海揚公司委託設計「輕爵士
      之夜」唱片封面，明知如原證8所示攝影著作為原告所創
      作，為原告享有著作財產權之著作，非經著作權人同意或
      授權，不得重製，詎被告丙○○竟擅自重製原告攝影著作
      於其所設計之唱片封面等情，為被告丙○○所不爭執，且
      被告丙○○於96年7月17日在台中地方法院檢察署96年偵
      字第12266號案件中亦稱：我是從「巴黎．夜．爵士」書
      上看到該張照片不錯，所以我就用掃瞄器把他掃瞄下來後
      再做一些美術的效果等語（本院卷第160頁），是被告丙○○確有原告主張之故意侵害原告著作財產權之行為。
    2.按「承攬人因執行承攬事項，不法侵害他人之權利者，定
      作人不負損害賠償責任。但定作人於定作或指示有過失者
      ，不在此限」，民法第189條定有明文。查被告海揚公司
      、甲○○抗辯以：「輕爵士之夜」唱片封面係被告海揚公
      司交由被告丙○○承攬設計，費用3千元，被告丙○○亦
      表明所設計使用之圖案絕無侵害他人之著作權，如有第三
      人主張，願負全責等語，業據提出收據（本院卷第96頁）
      可佐，且原告亦不爭執「輕爵士之夜」唱片封面係被告海
      揚公司交由被告丙○○承攬設計之事實，自堪信為真實。
      原告雖稱：被告甲○○至遲於93年起即明知原告創作之攝
      影著作「巴黎夜爵士」圖文集內之攝影著作，皆為原告享
      有著作權之著作，縱「輕爵士之夜」唱片封面係外包予被
      告丙○○設計，但被告甲○○亦有執行職務未盡業務監督
      之責云云，然依上開收據所示，被告海揚公司係於91年11
      月25日將「輕爵士之夜」唱片封面交由被告丙○○承攬設
      計，是縱認被告海揚公司與原告於93年間簽訂系爭協議書
      後，應知「巴黎夜爵士」圖文集內之攝影著作，皆為原告
      享有著作權之著作，仍無從據以回溯推認被告海揚公司及
      其法定代理人被告甲○○於定作時有何過失。再者，我國
      就著作權之保護採創作主義，是受著作權法保護之著作數
      量眾多且其範圍並未公示，且屬於公共領域及受著作權法
      保護之著作自外觀上亦無從區別，是被告海揚公司身為一
      唱片業者，在係將唱片封面交由他人承攬設計製作之情形
      下，除要求承攬人不得侵害著作權外，若承攬人未告知有
      無權利用他人著作之情形，實際上難認被告海揚公司及被
      告甲○○有審查、監督避免承攬人無權使用他人著作之能
      力，是原告主張被告海揚公司及被告甲○○應就「輕爵士
      之夜」唱片封面無權使用原告著作部分負侵權行為之連帶
      賠償責任，尚無理由。
    3.按「因故意或過失不法侵害他人之著作財產權或製版權者
      ，負損害賠償責任」、「依前項規定，如被害人不易證明
      其實際損害額，得請求法院依侵害情節，在新臺幣一萬元
      以上一百萬元以下酌定賠償額」，著作權法第88條第1項
      前段及第3項前段分別定有明文。查被告丙○○既有前述
      故意不法侵害原告著作財產權之行為，依著作權法第88條
      第1項前段規定，自應負損害賠償責任。又原告主張不易
      證明其損害，依著作權法第88條第3項規定請求被告丙○○賠償80萬元。惟本院審酌原告曾因被告海揚公司發行之
      前述「紐奧良的爵士小酒館」、「醉愛情歌簿」及「比莉
      ‧哈樂黛精采無比名曲最精選」等3張唱片封面共利用其3
      種攝影著作，而與被告海揚公司簽訂系爭協議書，約定被
      告海揚公司應給付其33萬元（其中3萬元為稅金），此有
      系爭協議書在卷可稽，而被告丙○○所利用者乃原告如附
      件所示之1種攝影著作等情狀，認原告請求被告丙○○賠
      償10萬元為適當，逾此範圍請求，顯屬過高，不應准許。
  (三)綜上所述，原告本於著作權法第88條第3項規定，請求被告
    丙○○賠償10萬元，及自起訴狀繕本送達翌日即起至清償日
    止，按年息5%計算之利息，為有理由，應予准許。逾此所為
    請求，為無理由，應予駁回。又本件事證已明，兩造其餘攻
    擊防禦方法及未經援用之證據，經本院審酌後，核與本件之
    結論，不生影響，爰不一一贅述，附此敘明。
五、假執行之宣告：
    兩造陳明原供擔保，聲請宣告假執行及免為假執行，經核原
    告勝訴部分，所命給付之金額未逾50萬元，應依職權宣告假
    執行，被告聲請宣告免為假執行核無不合，爰酌定相當之擔
    保金額准許之；至原告敗訴部分，其假執行之聲請，因訴之
    駁回而失所附麗，不應准許。
六、訴訟費用之負擔：民事訴訟法第79條。
中    華    民    國    98    年    8     月    28    日
                  民事第二庭    法  官  歐陽漢菁
以上正本係照原本作成
如對本判決上訴，須於判決送達後20日內向本院提出上訴狀
中    華    民    國    98    年    8     月    28    日
                                書記官  吳貞瑩


司法院資訊處製作；財團法人民間司法改革基金會備份。
